臺灣臺北地方法院刑事裁定　　　　　　　　　　　　九十二年度聲判字第二四九號
　　聲　請　人　財團法人慧行世紀文教基金會
　　兼代 表 人　丁○○
　　聲　請　人　乙○○　男　民.
　　共同代理人　沈朝江　律師
　　被　　　告　丙○○
　　　　　　　　甲○○　男　民.
　　　　　　　　戊○○
右列聲請人因被告誣告案件，不服臺灣高等法院檢察署檢察長中華民國九十二年十二
月十日，九十一年度上聲議字第四八八○號駁回聲請再議之處分（原不起訴處分案號
：臺灣臺北地方法院檢察署檢察官九十二年度偵緝字第九四二、一○三五、一一三五
號），聲請交付審判，本院裁定如下：
    主  文
聲請駁回。
    理  由
一聲請人財團法人慧行世紀文教基金會部分：
　再議之聲請，經上級法院檢察署檢察依刑事訴訟法第二百五十八條處分駁回者，告
  訴人固得依同法第二百五十八條之一第一項規定聲請交付審判，但仍須以具有合法
  告訴人身分為前提。又刑事訴訟法上之告訴權，除法律另有規定外，僅限於犯罪之
  直接被害人，非因犯罪直接受其侵害者，縱因間接或附帶受害而有民事上之損害賠
  償請求權，其陳告他人之犯罪事實請求究辦，只可謂為告發，不得以告訴論（參照
  最高法院二十年上字第五五號判例），自無依據首開規定聲請交付審判之餘地。
  本件臺灣臺北地方法院檢察署檢察官九十二年度偵緝字第九四二、一○三五、一一
  三五號不起訴處分之範圍，僅限於被告三人涉嫌於民國八十九年三月間誣告聲請人
  丁○○、乙○○犯詐欺罪之事實（詳如後述），有原不起訴處分書在卷可憑，至於
  聲請人財團法人慧行世紀文教基金會就被告前此所訴案件並非被訴詐欺行為之主體
  ，且為不具犯罪能力之法人，既不能因此申告行為而受刑事或懲戒處分，亦無從在
  程序法上成為訴追處罰之對象，顯非所指誣告行為之直接被害人，就本案僅具告發
  人地位。原不起訴處分及駁回再議處分雖未就此部分程序要件詳予勾稽，但告發人
  財團法人慧行世紀文教基金會並不因此取得適法之告訴人地位，其遞行聲請交付審
  判，仍非合法，應自程序上逕予駁回。
二聲請人丁○○、乙○○部分：
　(一)聲請人原告訴意旨略以：被告三人共同意圖使聲請人丁○○、乙○○受刑事處分
  　，於八十九年三月間，與林興邦、楊瑞錦共同向內政部警政署刑事警察局偵七隊
    提出申告，誣指聲請人利用開設慧行講堂詐財騙色云云，指被告三人共同涉有刑
    法第一百六十九條之誣告罪嫌。
　(二)臺灣臺北地方法院檢察署檢察官依據偵查結果，以1.被告三人堅決否認涉犯罪，
    辯稱：彼等所訴內容皆係實情，絕非誣告。被告甲○○、戊○○並辯稱：吳金璋
    、簡杏米等人為其親屬，因林興邦表示欲請立法委員召開記者會，遂經親人同意
    而提供身分資料，不知林興邦事後將其親人列入檢舉人名冊轉交警方處理等語。
    2.經查：(1)聲請人因涉嫌利用開設慧行講堂機會詐財騙色，涉有詐欺取財之罪嫌
    ，業經檢察官偵查終結，提起公訴（臺灣桃園地方法院檢察署八十九年度偵字第
    五八一一號、九十年度偵字第三二四二號），足見被告所為申告尚非全然出於虛
    構。(2)被告確為聲請人所設慧行講堂之信眾，本即持有聲請人講課之錄音錄影資
    料，其為增強申告內容之可信度，因承辦警察人員要求舉證而提出佐證，要難據
    此認有誣告犯行。(3)被告甲○○、戊○○為壯記者會聲勢，事先經吳金璋、簡杏
    米等人同意，將其身分資料提供予林興邦，有同意書附卷可稽，足認並無虛列檢
    舉人名冊之變造證據犯行。此外查無其他積極證據足認被告三人犯罪，自難僅憑
    聲請人之片面指訴，遽令被告三人負擔刑責。因認被告三人罪嫌不足，依刑事訴
    訟法第二百五十二條第十款處分不起訴。聲請人不服，聲請再議，經臺灣高等法
    院檢察署檢察長審核結果，認為仍乏積極證據足可證明被告三人犯罪，處分駁回
    再議。
  (三)聲請意旨略以：臺灣桃園地方法院檢察署檢察官偵辦聲請人涉嫌詐欺取財案件，
    從未對聲請人作何傳喚調查，起訴書中錯載多項證人、證物，所據司法警察機關
    移送資料，亦未先經詳細求證，原駁回再議處分僅因聲請人已遭起訴，遽認被告
    所訴即非杜撰，認事用法顯有違誤。前開聲請人遭起訴之案件，乃係林興邦等串
    同被告而為誣陷。實則聲請人殷實正直、熱誠服務社會，豈容被告以惡意之謊言
    抹煞？被告利用報章渲染，造成對於慧行講堂之負面印象，矇蔽檢警人員率行起
    訴。原不起訴處分承辦檢察官並未積極偵查，僅於九十一年九月間傳喚告訴人單
    獨開庭，以後案件停擺半年，迄九十二年五月，即以聲請人涉嫌詐欺並已起訴為
    由，對於共同被告楊瑞錦處分不起訴，但該不起訴處分嗣經再議撤銷發回續查。
    原承辦檢察官於被告三人緝獲之後，僅於九十二年七月十五日開庭偵查，隨即草
    率結案。聲請人於再議聲請狀中，具體列舉多項事實證據，足以證明被告共同捏
    造事證誣告。包括：1.聲請人遭檢察官起訴，起訴書所載被害人張智凱、黎如馨
    、邱鍊丞、胡碧讌等人，實際上並未被害，亦未經檢察官傳喚作證，已據張智凱
    等人在臺灣桃園地方法院證述在案；2.偵七隊承辦司法警察人員約詢證人黃淑芳
    時，曾以不正方法恐嚇取供，業經監察院轉交警政署函送偵辦；3.偵七隊所屬偵
    查員陳靜君在臺灣桃園地方法院自承：林興邦與被告等人就其所述犯罪事實並未
    提出具體被害證據，該隊亦未就其所指犯罪事實進一步調查；4.本件事發之後，
    陸續發現有人因被冒名簽署於連署控訴書所附被害人名冊，均有被冒名者之聲明
    書呈庭附卷，足見聲請人被訴詐財騙色，乃係出自被告等人共同虛構。又被告除
    誣指聲請人詐財之外，關於併為指訴聲請人涉嫌騙色部分，已因查無實據而經檢
    察官認為根本無由成立犯罪，益見所訴盡屬子虛烏有。原再議處分未經深入瞭解
    聲請人所陳各項瑕疵，竟以法律並無檢察官須傳喚聲請人到場或予以答辯規定為
    由，駁回再議聲請，顯係基於本位主義官官相護，為此聲請裁定交付審判。
  (四)惟查：誣告罪之成立，以明知所告事實虛偽為要件，若輕信傳說懷疑誤告，縱令
    所告不實，因其缺乏誣告故意，仍難使負刑責。此項誣告犯意之認定，須依積極
    證據而為判斷，倘若所訴事實未能積極證明為虛偽，縱令得以證據不充分之故而
    對被申告人判決無罪，亦不能據以推定告訴人所訴為誣告（參照最高法院二十年
    上字第二五三號、二十年上字第三○七號判例），尤不得徒憑主觀設疑，轉令被
    告舉證自清，致違刑事訴訟所應嚴守之無罪推定法則。本件聲請人主張其遭臺灣
    桃園地方法院檢察官起訴涉嫌詐欺取財，該案起訴所憑事證具有諸多瑕疵，檢警
    人員無非徒憑被告等人虛構情詞遽行訴追，殊有不當云云，但經詳查全卷，尚未
    發見有何足可證明被告三人明知彼等所訴事實虛偽之積極事證，即就聲請人所稱
    被告等人申告騙色部分未經檢察官起訴一節而論，亦係認為該部分犯罪嫌疑尚有
    不足而不另處分不起訴，與積極認定被告虛構事實而為誣告仍有不同。至於聲請
    意旨就其被訴詐欺案件另指承辦檢警人員辦案草率疏失云云，亦僅屬其自身所涉
    犯罪事證是否充分、以及相關偵查人員應否負擔法律責任之問題，與被告三人有
    無虛構事實誣告之判斷無何關連。原處分以聲請人未能具體提出被告三人確係誣
    告之積極事證，認為被告三人犯罪嫌疑不足，於法尚無違誤。聲請意旨徒執己身
    所涉詐欺案件之答辯事證，對於原處分漫加指摘求予交付審判，依據前揭判例意
    旨，非有理由，應予駁回。
三依刑事訴訟法第二百五十八條之三第二項前段裁定如主文。
中    華    民    國      九十三      年      一      月      十二      日
                                 審判長法  官  林勤綱
                                       法  官  邱  琦
                                       法  官  蔡如琪
右正本證明與原本無異。
不得抗告
                                       書記官  楊志純
中    華    民    國      九十三      年      一      月      十二      日
